臺灣基隆地方法院刑事判決　　　　　　　95年度易緝字第30號
公　訴　人　臺灣基隆地方法院檢察署檢察官
被　　　告　甲○○
上列被告因偽造文書案件，經檢察官提起公訴（91年度偵字第55
號），因被告所犯為死刑、無期徒刑、最輕本刑為3 年以上有期
徒刑或高等法院管轄第一審案件以外之罪，且於準備程序進行中
，被告先就被訴事實為有罪之陳述，經本院合議庭裁定進行簡式
審判程序，判決如下：
    主  文
甲○○行使偽造私文書，足以生損害於公眾及他人，處有期徒刑
月，如易科罰金，以銀元佰元即新台幣玖佰元折算壹日。
    事  實
一、甲○○係伯巨建設有限公司（下稱伯巨公司）之負責人，於
    民國87年11月間，甲○○之出資額為新台幣（下同）1,050
    萬元，伯巨公司股東乙○○之出資額為1,400 萬元，而甲○
    ○未經乙○○之同意，於87年11月26日，將其保管乙○○所
    有之印章，交予不知情之會計人員簡碧嬌，利用簡碧嬌在「
    伯巨建設有限公司股東同意書」及「伯巨建設有限公司章程
    」上，接續盜蓋乙○○之印章，用以表示乙○○同意將900
    萬元之出資轉讓於甲○○之意，而偽造該股東同意書及公司
    章程，再由簡碧嬌持之向臺灣省政府建設廳辦理變更登記而
    行使之，使臺灣省政府建設廳承辦之公務員經書面形式上審
    查後，於87年12月1 日，將甲○○及乙○○之出資額分別為
    1,950 萬元及500 萬元之不實事項，登載於職務上所掌有限
    公司變更登記事項卡之公文書，足以生損害於臺灣省政府建
    設廳管理公司資料之正確性及乙○○。
二、案經乙○○訴由臺灣基隆地方法院檢察署檢察官偵查起訴。
    理  由
壹、程序事項
    被告甲○○所犯者非為死刑、無期徒刑、最輕本刑為3 年以
    上有期徒刑之罪或高等法院管轄第一審案件，其於準備程序
    進行中，先就被訴事實為有罪之陳述，經告知其簡式審判程
    序之旨，並聽取公訴人、被告之意見後，本院合議庭依刑事
    訴訟法第273 條之1 第1 項之規定，裁定由受命法官獨任以
    簡式審判程序進行本案之審理。
貳、實體事項
一、事實認定部分
    上開事實，業據被告於本院審理時坦承不諱，核與證人即會
    計人員簡碧嬌於偵查及本院審理時，結證稱其於87年11月間
    辦理伯巨公司變更登記時，係經被告委託辦理，其繕打相關
    文件後，由被告將告訴人乙○○之印章交付予其，其辦妥變
    更登記之程序後，再由被告領回相關文件及股東印章，被告
    於88年12月間原再度委託其辦理變更登記，但告訴人於88年
    12月20日寄發存證信函，表示不同意變更，其即未辦理相關
    程序，告訴人亦親自至其事務所取回印章等情相符，復有合
    夥契約書、告訴人於88年12月20日寄發之存證信函、告訴人
    取回印章之簽收單、經濟部中部辦公室91年2 月25日經（91
    ）中辦三管字第09130869990 號函檢附伯巨公司變更登記事
    項卡、伯巨公司章程及股東同意書在卷可稽，足認被告之自
    白與事實相符，事證明確，被告犯行應堪認定。
二、論罪科刑部分
（一）按刑法第214 條所謂使公務員登載不實事項於公文書罪，
      須一經他人之聲明或申報，公務員即有登載之義務，並依
      其所為之聲明或申請予以登載，而屬不實之事項者，始足
      構成（最高法院73年台上字第1710號著有判例可資參照）
      ；又按86年6 月25日修正公布之公司法第412 條第1 項及
      第2 項規定：「有限公司應於章程訂立後15日內，將左列
      事項，向主管機關申請為設立之登記：一、第101 條所列
      各款事項。二、繳足股款之證件。三、以現金以外之財產
      抵繳股款者，其姓名及其財產之種類、數量、價格或估價
      之標準。主管機關對於前項之申請，應派員檢查，並得通
      知公司限期申復。」另同法第415 條第1 項亦規定有限公
      司因增加資本申請登記者，準用第412 條之規定，亦即依
      86年6 月25日修正公布之公司法，有限公司辦理設立登記
      及增加資本申請登記時，主管機關均須派員檢查，實質審
      查有限公司書面申請之內容是否真實，然86年6 月25日修
      正公布之公司法第416 條規定：「有限公司因修改章程申
      請登記者，應加具修正之章程及其修正條文對照表。」並
      未準用同法第412 條主管機關應派員檢查之規定，足認主
      管機關對於有限公司未涉及增加資本而修改章程申請登記
      者，僅須就書面申請為形式審查，嗣上開公司法第412 條
      、第415 條及第416 條之規定均於90年11月12日刪除，亦
      即被告行為後，公司法雖經修正，然對於有限公司未涉及
      增加資本而修改章程申請登記者，均採形式審查，而被告
      係以公司股東出資轉讓為由修改章程，向主管機關申請變
      更登記，因未涉及增加資本，參酌上揭說明，主管機關均
      僅為形式上審查，自無被告行為後法律變更之問題，又被
      告未經告訴人之同意，利用不知情之簡碧嬌向臺灣省政府
      建設廳辦理股東出資轉讓之變更登記申請，因承辦公務員
      依前開規定，僅就申請人提出之書面資料為形式審查，不
      須為實質審查，換言之，被告明知為不實事項，仍利用簡
      碧嬌使承辦公務員依據檢附之資料，將股東出資轉讓之不
      實事項，登載於職務上所掌之有限公司變更登記事項卡之
      公文書，足以生損害於臺灣省政府建設廳管理公司資料之
      正確性及簡碧嬌，揆諸首揭判例意旨，已該當使公務員登
      載不實之犯行。
（二）又按行為後法律有變更者，適用行為時之法律，但行為後
      之法律有利於行為人者，適用最有利於行為人之法律，刑
      法第2 條第1 項定有明文，故除法律另有特別規定者外，
      對於新舊法之比較適用，應採從舊從輕之原則為之；次以
      ，刑法於94年2 月2 日修正公布，並自95年7 月1 日起施
      行，且相關法律亦配合修正，亦即被告犯罪後，法律已為
      修正，若涉及法律變更，即應為新舊法之比較適用。經查
      ：
    1.刑法第214 條規定：「明知為不實之事項，而使公務員登
      載於職務上所掌之公文書，足以生損害於公眾或他人者，
      處3 年以下有期徒刑、拘役或5 百元以下罰金。」該條所
      定罰金刑之上限為銀元500 元，依據罰金罰鍰提高標準條
      例第1 條前段規定：「依法應處罰金、罰鍰者，就其原定
      數額得提高為2 倍至10倍。」將刑法第214 條所定罰金刑
      之上限提高10倍，及依修正前刑法第33條第5 款：「罰金
      ：1 元以上。」等規定，修正前刑法第214 條規定之罰金
      刑上限為銀元5,000 元、下限為銀元1元 ，經以1 比3 之
      比例折算後，該條所定罰金刑之上限為新台幣1 萬5,000
      元、下限為新台幣3 元；而依據95年6 月14日增訂公布之
      刑法施行法第1 條之1 前段規定：「中華民國94年1 月7
      日刑法修正施行後，刑法分則編所定罰金之貨幣單位為新
      台幣。94年1 月7 日刑法修正時，刑法分則編未修正之條
      文定有罰金者，自94年1 月7 日刑法修正施行後，就其數
      額提高為30倍。」及修正後刑法第33條第5 款：「罰金：
      新台幣1,000 元以上，以百元計算之。」等規定，刑法第
      214 條規定之罰金上限為新台幣1 萬5,000 元，下限為新
      台幣1,000 元，因涉及法律變更，經比較新舊法之結果，
      刑法第214 條所定之罰金上限雖均為新台幣1 萬5,000 元
      ，惟關於罰金刑之下限，依舊法之規定為新台幣3 元，而
      依新法之規定則為新台幣1,000 元，故適用舊法對於被告
      並無不利。
    2.修正前刑法第55條關於牽連犯之規定：「犯一罪而其方法
      或結果之行為犯他罪名者，從一重處斷。」業經刪除，依
      新法之規定，被告所犯下述數罪名應分論併罰，然依舊法
      之規定，因被告所犯下列數罪名間，具有方法目的之牽連
      關係，即應依修正前刑法第55條之規定從一重處斷，蓋此
      涉及法律變更，即應為新舊法之比較適用，而經比較結果
      ，自以依修正前之規定從一重處斷，對於被告較為有利。
    3.綜上，被告行為後，刑法關於罰金刑之下限及牽連犯之規
      定業經變更，經比較新舊法之結果，舊法關於罰金刑之下
      限及牽連犯之規定，對於被告並無不利之情形，依據首揭
      刑法第2 條第1 項前段之規定，自應適用被告行為時之法
      律予以論罪科刑。
（三）被告利用不知情之簡碧嬌於股東同意書及公司章程上，盜
      蓋告訴人之印章，用以表示告訴人同意將部分出資轉讓於
      被告之意，復由簡碧嬌持該等股東同意書及公司章程，向
      臺灣省政府建設廳變更變更登記而行使之，並使承辦公務
      員將前揭不實事項登載於公文書，足以生損害於臺灣省政
      府建設廳管理公司資料之正確性及簡碧嬌，核被告所為，
      係犯刑法第216條、第210條行使偽造私文書罪及修正前刑
      法第214條使公務員登載不實罪。
（四）又按刑法第215 條從事業務之人登載不實罪，係以從事業
      務之人，明知為不實之事項，而登載於其業務上作成之文
      書，足以生損害於公眾或他人者，為構成要件，若非從事
      該項業務之人，即無成立該罪之餘地。本件被告為伯巨公
      司之負責人，非以辦理公司登記等相關事項為其業務內容
      ，則其利用簡碧嬌偽造股東同意書及公司章程之行為，應
      僅該當偽造私文書罪，難認符合業務登載不實之要件，故
      公訴人認被告涉犯刑法第215 條業務登載不實罪一節，尚
      有未合，惟因基本社會事實同一，爰依法變更起訴法條。
（五）被告盜用印章之行為，係偽造私文書之階段行為，而偽造
      私文書之低度行為，復為行使之高度行為所吸收，均不另
      論罪。
（六）被告利用不知情之會計人員簡碧嬌盜蓋告訴人之印章，以
      偽造前揭私文書，並由簡碧嬌持之向臺灣省政府建設廳辦
      理變更登記而行使之，以遂行其犯行，為間接正犯。
（七）被告利用簡碧嬌在股東同意書及公司章程上盜蓋告訴人之
      印章各1 枚，係出於辦理公司變更登記之同一目的，且係
      於密切接近之時地實施，各行為之獨立性極為薄弱，應視
      為數個舉動之接續施行，合於包括之一行為予以評價，為
      接續犯。
（八）被告所犯上開2 罪間，具有方法目的之牽連關係，應依修
      正前刑法第55條之規定，從一重依行使偽造私文書罪處斷
      。
（九）公訴人雖未於起訴書之犯罪事實欄內，敘明被告利用簡碧
      嬌行使偽造股東同意書及公司章程等私文書，與使公務員
      登載不實等犯行，惟被告利用簡碧嬌行使偽造私文書之犯
      行與業經敘明偽造私文書之部分，具有吸收關係，另被告
      使公務員登載不實部分之犯行，與偽造私文書之犯行間，
      具有牽連犯之裁判上一罪關係，均為起訴效力所及，本院
      自應併予審理。
（十）爰審酌被告身為伯巨公司之負責人，竟未得告訴人之同意
      ，逕自辦理出資轉讓，顯已侵害告訴人之權益，且使主管
      機關無法正確管理公司資料，業已侵害公眾利益，足見被
      告之法治觀念有所偏差，惟被告於本院審理時坦承犯行，
      並表示悔意，犯後態度尚屬良好等一切情狀，量處如主文
      所示之刑。
（十一）修正前刑法第41條第1 項規定：「犯最重本刑為5 年以
        下有期徒刑以下之刑之罪，而受6 個月以下有期徒刑或
        拘役之宣告，因身體、教育、職業、家庭之關係或其他
        正當事由，執行顯有困難者，得以1 元以上3 元以下折
        算1 日，易科罰金。但確因不執行所宣告之刑，難收矯
        正之效或難以維持法秩序者，不在此限。」另依95年5
        月17日修正刪除前罰金罰鍰提高標準條例第2 條前段規
        定：「依刑法第41條易科罰金或第42條第2 項易服勞役
        者，均就其原定數額提高為1 百倍折算1 日。」亦即易
        科罰金之折算標準係以銀元100 元以上300 元以下折算
        1 日，經以1 比3 之比例折算後，即係以新台幣300 元
        以上900 元以下折算1 日；而修正後刑法第41條第1 項
        規定：「犯最重本刑為5 年以下有期徒刑以下之刑之罪
        ，而受6 個月以下有期徒刑或拘役之宣告者，得以新台
        幣1 千元、2 千元或3 千元折算1 日，易科罰金。但確
        因不執行所宣告之刑，難收矯正之效或難以維持法秩序
        者，不在此限。」亦即易科罰金之折算標準係以新台幣
        1,000 元、2,000 元或3,000 元折算1 日，經比較新舊
        法之規定，舊法規定之折算標準對於被告自較有利，依
        據前揭刑法第2 條第1 項前段之規定，應依修正前刑法
        第41條第1 項前段之規定，諭知易科罰金之折算標準。
據上論斷，應依刑事訴訟法第273 條之1 第1 項、第299 條第1
項前段、第300 條，刑法第2 條第1 項前段、第216 條、第210
條，修正前刑法第214 條、第55條、第41條第1 項前段，罰金罰
鍰提高標準條例第1 條前段，修正前罰金罰鍰提高標準條例第2
條，現行法規所定貨幣單位折算新台幣條例第2 條，判決如主文
。
本案經檢察官丙○○到庭執行職務。
中　　華　　民　　國　　96　　年　　2 　　月　　26　　日
                  刑事第五庭法    官  邰婉玲
以上正本證明與原本無異。
如不服本判決應於收受本判決後10日內向本院提出上訴書狀，其
未敘述上訴理由者，並得於提起上訴後10日內向本院補提理由書
狀（均須按他造當事人之人數附繕本。）「切勿逕送上級法院」
中　　華　　民　　國　　96　　年　　2 　　月　　26　　日
                            書 記 官  彭筠凱
附錄所犯法條：
中華民國刑法第210條：
（偽造變造私文書罪）
偽造、變造私文書，足以生損害於公眾或他人者，處 5 年以下
有期徒刑。
中華民國刑法第214條：
（使公務員登載不實罪）
明知為不實之事項，而使公務員登載於職務上所掌之公文書，
足以生損害於公眾或他人者，處 3 年以下有期徒刑、拘役或
5百元以下罰金。
中華民國刑法第216條：
（行使偽造變造或登載不實之文書罪）
行使第 210 條至第 215 條之文書者，依偽造、變造文書或登載
不實事項或使登載不實事項之規定處斷。
